【裁判字號】    88,重上,93
【裁判日期】    890927
【裁判案由】    損害賠償
【裁判全文】
臺灣高等法院高雄分院民事判決      八十八年度重上字第九三號
      上  訴  人  甲○○
      訴訟代理人  施吉安律師
      被  上訴人  乙○○      .
                              .
右當事人間請求損害賠償事件，上訴人對於中華民國八十八年四月十三日臺灣高雄地
方法院八十七年交附字第二五四號第一審判決提起上訴，經本院刑事庭移送前來，本
院判決如左：
      主      文
原判決關於駁回上訴人後開第二項之請求及假執行之聲請暨訴訟費用之裁判均廢棄。
被上訴人應給付上訴人新台幣貳佰捌拾萬貳仟零伍拾元，及自民國八十七年十一月十
二日起至清償日止，按週年利率百分之五計算之利息。
其餘上訴駁回。
第一、二審訴訟費用由被上訴人負擔二分之一，餘由上訴人負擔。
本判決第二項於上訴人以新台幣玖拾萬元供擔保後，得為假執行。
      事      實
甲、上訴人方面：
一、聲明：
  (一)原判決廢棄。
  (二)被上訴人應賠償上訴人新台幣（下同）五百五十八萬零六十元，並自原審起訴狀
    繕本送達被上訴人之翌日起，至清償日止，按年利率百分之五計算之利息。
  (三)願供擔保宣告假執行。
二、陳述：
  (一)被上訴人乙○○於民國八十七年三月二十一日一時許，駕駛車牌號碼ＹＤ－八六
    八三號小客車，沿高雄市○○○路由北向南行駛，途經污水處理場時，明知同向
    後方由上訴人所駕駛車牌號碼ＹＵ－七三一二號小客車（為載運傷兵送醫急診之
    代用救護車，車頂上放置有警示風鳴器，沿途鳴聲示警）欲行由左側超車，上訴
    人超車時已保留有二車之安全間隔，被上訴人亦應注意保持該間隔，並應注意採
    取必要之安全措施；不得於二車併行時，貿然偏向左側行駛，避免碰撞左側之上
    訴人車，依當時情況，被上訴人並無不能注意之情形，但被上訴人竟疏於注意，
    於二車併行時際，被上訴人竟貿然將其車偏向左側行駛，致使二車原有保留之安
    全間隔喪失，被上訴人車之左前角撞刮上訴人車右側車身，致上訴人車失控撞及
    路邊（左邊）電線桿，上訴人受有頭部外傷併腦挫傷、嚴重腦性浮腫、腦室出血
    、蜘蛛網膜下出血、胸部挫傷併左側血胸等難治之重傷，上開事實有道路交通事
    故調查報告表、診斷證明書二紙及現場照片附卷可稽，亦有檢察官勘驗現場之勘
    驗筆錄及照片附卷可佐，並經現場目擊證人楊欽富於偵查中結證綦詳在卷，被上
    訴人駕車疏不注意遵守道路交通安全規則，因而肇事，致上訴人受有難治之重傷
    ，被上訴人顯有過失，其過失行為與上訴人之受傷，其間具有相當因果關係，均
    堪認定。
  (二)至上訴人部份，雖刑事確定判決中認定上訴人與有過失，但該判決之事實欄既認
    定肇事地點東側為未劃標線之道路，而斯時為凌晨一時許，上訴人車載傷兵，急
    送醫院，路上寥無其他行車，道路寬闊，自非不得超車，而原判決既認係因被上
    訴人於上訴人超車之際，怠於注意車後來車，直至發覺超車靠近幾乎平行時，略
    為左偏而撞及上訴人之車，則本件肇事顯係與上訴人之超車了無因果關係，既非
    超車肇事，亦應不違背行車靠右問題，亦無所謂間隔問題，良以，兩車平行祇需
    二秒上訴人之車即可超越，不生事故，乃因被上訴人突然左偏致上訴人為閃避大
    車，隨之本能反應，右偏左方，快車衝出，再者，既為超車，上訴人後車快於前
    車，自為法之所許，否則即無所謂超車，以當時路段空曠，上訴人衡情亦無緊貼
    被上訴人之自用車之理，致毫不酌留必要之行車安全間隔，從而依  原判決所認
    定之事實，上訴人洵無疏虞可指。
  (三)被上訴人以閃爍燈係在車內而不在肇事地點發現，執為上訴人出差時，根本未曾
    使用閃爍燈之證據，但該閃爍紅燈若置上訴人車上，兩車重撞自應破碎，車上應
    留有碎片，乃車上並無任何閃爍燈之玻璃碎片，為被上訴人所是承，而倘無破損
    則應完好，但依刑事卷附照片，上訴人車內確有閃爍燈，惟無玻璃碎片，且已破
    裂，僅有殘存塑膠外殼，似此，唯一合理解釋，厥為肇事時，上訴人暨同車之證
    人楊富欣均告昏迷，惟有被上訴人清醒，警員於肇事斷無法立刻在場，被上訴人
    在警員到達之前，不難自肇事地點，撿回閃爍燈，放置於上訴人車內，而執為上
    訴人未使用之反證，衡情上訴人車內既有閃爍燈，既在夜間送醫急治，焉有留置
    車內車不用？茍未經使用，何以車內有破損，但無撞破之碎片？閃爍燈既不完整
    ，足見該燈係裝置車上，掉落肇事地點，碎片可能因兩車重創而四散，且被上訴
    人置碎片不顧，僅將燈架撿回，放入車內，似此，應為被上訴人利用員警到場前
    ，撿放回車上，始符一般經驗法則。
  (四)茲依侵權行為之規定，請求損害賠償：
  1.減少勤務加給之損害（民法第一百八十四條第一項）。
    上訴人受傷人在軍艦上服役，依海軍規定，領有海勤加給，而受傷後因腦部受創
    ，患有頭暈及隨時昏厥之後遺症（見證五），無法執行海上服勤，依軍中法令（
    證三）調職陸上勤務，海上之勤務與陸上之專業職務方法不同，溯自八十七年四
    月份起（即受傷後以迄八十八年十二月止），前此海上服勤與陸上之服勤，除喪
    失海上加給每月一萬七千五百元外，其他之專業加給，亦有減少，兩者合計為五
    三二二八四元（見證四），此項因被上訴人之侵權行為，致無法繼續海上勤務，
    損失之勤務補貼，核與被上訴人之不法行為，具有相當因果關係。
    （又依軍事法令，上訴人因傷殘，不日恐遭勒令退伍，而依上訴人受傷時海軍艦
    中尉輪機官，尚每月俸薪為二萬零九十元，專業加給一萬三千九百元，志願役加
    給一千一百二十元，職務加給三千三百三十元，海勤加給一萬七千五百元，每月
    應領六萬零七百三十元，上訴人至少尚可服役八年，此部份倘將來退役時，保留
    請求權）
  2.喪失勞動能力（民法第一百九十三條第一項）：
    本件上訴人傷後，經軍事醫院鑑定為三級傷殘，但嘉義市政府之傷殘鑑定，列為
    輕度，即軍醫院亦為下肢輕度之傷殘，此項殘廢既為終生隨身，類推適用勞工保
    險殘廢給付標準表之第七級（即神經遺存顯著障礙，終身祇能從事輕便工作者）
    ，而按最高給付為一二００日、七級為四四０日，上訴人自傷後之八十九年一月
    ，（前此減少計入至八十八年十二月止），計至退休六十歲，應為三十五年，而
    上訴人每月薪資為月二萬零九十元，專業加給一萬三千九百元，延後加給六一０
    元，職務加給三千三百三十元，每月應領三萬七千九百三十元，每年薪為四五五
    一六０元，三十五年再依霍夫曼式扣除中間利息，實得為五百七十九萬二千九百
    四十五元。
  3.非金錢之損害（民法第一百九十五條第一項）：
    本件被上訴人重大過失，致被害人外傷住院達四月，撿回一命但顯左葉額骨症（
    證六），即頭部不時重暈，多次暈倒之現象（並參證五），又以上訴人殘疾，國
    防部列入待退名單中，可能強迫退役，否則僅能擔任輕度工作，核與上訴人矢志
    報國之初衷，大相逕庭，肉體、精神上兩俱重傷，無比痛苦，請求二百萬元，聊
    資撫慰。
  4.以上損害之金額合計為八百三十二萬五千二百二十九元（上訴人誤計為0000
    000元），惟上訴人僅請求五百五十八萬零六十元。
三、証據：引用刑事部分之証據，並聲請訊問証人史建斌，另提出海軍艦隊司令部令
    、薪資表、殘障手冊、嘉義市政府身心障表鑑定表、相片等為証。
乙、被上訴人方面：
    被上訴人未於言詞辯論期日到庭，據其於準備程序期日陳稱：
一、聲明：求為判決駁回上訴，訴訟費用由上訴人負擔。
二、陳述：
    我並無過失，上訴人是在超速之情況下超車，致他車子左邊撞到我車子左前方車
    燈附近。其餘引用刑事程序之辯解。
丙、本院依聲請訊問証人史建斌及依職權調閱刑事卷。
      理      由
一、被上訴人經合法通知，未於言詞辯論期日到場，核無民事訴訟法第三百八十六條
    所列各款情形，爰依上訴人之聲請，由其一造辯論而為判決。
二、上訴人主張，被上訴人於民國八十七年三月二十一日上午一時許，駕駛自用小客
    車，沿高雄市○○○路由北向南行駛，途經污水處理廠前，疏未注意靠右行駛而
    偏向左側方行駛，致由左側欲超車之上訴人保留之安全間隔喪失，被上訴人車之
    左前角擦撞上訴人之小客車右側車身，上訴人車因而失控撞及路邊（左邊）電線
    桿，上訴人受有頭部外傷併腦挫傷、嚴重腦性浮腫、腦室出血、蜘蛛網膜下腔出
    血、胸部挫傷併左側血胸之傷害等情，有附於刑事卷內之道路交通事故調查報告
    表一份、診斷証明書二紙及現場照片，及檢察官勘驗筆錄等可稽，並經現場目擊
    証人楊欽富於偵查中結証在卷，被上訴人對於於右揭時地駕車與上訴人所駕之自
    用小客車發生碰撞造成上訴人受傷之事實，並不爭執，惟否認有何過失，辯稱，
    伊當時以時速約六十公里之速度向前行駛，並未向左駛入對向車道，係二車碰撞
    時才意識到事故發生，係上訴人超車不當致與伊所駕駛之自用小客車左前車頭發
    生擦撞，伊無過失等語。經查：
  (一)本件車禍事故發生時，旗津二路因甫重新舖設柏油路面，故道路尚未劃分車道分
    向線，惟事故發生當時天氣晴天，夜間有照明設備且運作正常（肇事後因車輛撞
    擊路邊電線桿，線路遭破壞以致部分照明設備損壞），路況良好，且雙方身體狀
    況均正常，無飲酒或其他影響駕駛之情事發生。另觀諸卷附警製道路交通事故調
    查報告表、肇事現場及車損照片顯示，被上訴人所駕車輛左前方車頭及葉子板處
    嚴重凹損，而上訴人所駕車輛則自右前方葉子板處往後嚴重凹陷，右前方車頭則
    完好未有損壞，顯示兩車（擦）撞擊點係在被上訴人車輛左前方車頭與上訴人車
    輛右側車身。此車損狀況亦為雙方所是認。查被上訴人乙○○車左前車頭受損，
    上訴人甲○○車係右側車身受損（按其車頭另撞及電線桿損壞），依雙方車損狀
    況足見係上訴人右側車身擦撞被上訴人左前車頭至為顯然，而此肇禍可能情形有
    二：即上訴人車超車後過早向右轉入被上訴人車前方而擦撞。被上訴人車偏
    向左方斜行，為上訴人車擦撞。觀之現場圖所示，被上訴人車輪拖三七公尺、油
    漬痕十一．二公尺向左前方延伸後，轉向右前方延伸輪拖十七．五公尺、油漬痕
    二十．六公尺，其中油漬痕距左側路邊最近者僅二．六公尺，足徵被上訴人車確
    有偏向左前方斜行之情事。若謂上訴人車超車過早向右轉入被上訴人車前方而擦
    撞，衡情被上訴人車被撞及左前車頭後理應向右偏行，不可能偏向左行，況且現
    場圖亦無上訴人車向右轉入被上訴人車前之跡象。又上訴人車煞車痕長達四十七
    公尺及四十五．五公尺，且早在被上訴人車輪拖偏左之前即有煞車，其煞車痕並
    向左前斜伸，有現場圖可按。復依目擊證人即上訴人車上乘客楊欽富自始於警訊
    時及歷次偵、審中證稱，上訴人欲超車見被上訴人車突然偏向左行，上訴人緊急
    煞車不及而擦撞等語，核與現場圖所示情況合，顯見被上訴人乙○○得知上訴
    人甲○○欲超車，而被上訴人如稍加注意應可發現邱車欲超車，應保持適當間隔
    而不為，亦未注意在未劃標線之道路應靠右行駛而未靠右突然左偏行駛，至為明
    灼。
  (二)按汽車行駛時，在未劃標線之道路應靠右行駛，駕駛人應注意二車併行之間隔，
    並隨時採取必要之安全措施，道路交通安全規則第九十五條、第九十四條第三項
    定有明文。本件被上訴人既考領有駕駛執照，對前開規定自應知之甚稔。參酌被
    上訴人所述與道路交通事故調查報告表之記載，可知事故發生當時天氣晴朗，視
    距良好，柏油路面無障礙或其他缺陷，且衡諸其智識、能力，又無不能注意之情
    事，被上訴人竟疏未注意未靠右行駛，突然左偏，復疏未保持二車併行之間隔並
    隨時採取必要之安全措施，因而肇事致上訴人甲○○受傷，其駕駛行為顯有過失
    。再者，上訴人甲○○確因本件車禍受有前述傷害等情，業經其提出邱綜合醫院
    診斷證明書一紙附卷可稽，是被上訴人未盡其前開注意義務肇事核與上訴人甲○
    ○受傷兩者間，顯有相當因果關係。
  (三)按行車速度應依標誌之規定，且駕駛人超越同一車道前車時，須先按鳴喇只二單
    響或變換亮光一次，於前行車減速靠邊或以手勢或亮右方向燈表示允讓後，後車
    始得超越，超車時應顯示左方向燈並於前車左側保持半公尺以上之間隔超過，行
    至安全距離後，再顯示右方向燈駛入原行路線，道路交通安全規則第九十三條第
    一項前段、第一百零一條第三款及第五款分別定有明文。本件依卷附道路交通事
    故調查報告表、肇事現場及車損照片，顯示肇事後被上訴人乙○○所駕車輛於與
    上訴人所駕車輛發生擦撞失控後，停留在旗津二路南向車道右側路邊，頭西南尾
    東北，左前輪距旗津二路北向車道路邊十二‧二公尺，左後輪距旗津二路北向車
    道路邊十‧六公尺，車後留有油蹟痕長三十一‧八公尺，輪拖痕長十七‧五公尺
    ；而上訴人所駕車輛於擦撞後則往左前方即南南東方向呈直線形態偏行，留有二
    道煞痕分別長四十九及四十五‧五公尺，參酌一般公路汽車煞車距離、行經速度
    對照表，其時速每小時逾八十公里以上。
  (四)証人史建斌証稱，上訴人車輛出發前即裝有警示燈等語（見本院卷第一一四頁）
    ，又証人楊欽富自始於警訊時即供稱「我們車上右前座上裝有警示燈，沿路有車
    即閃避讓我們車先通行至肇事地時．．．」復參以上訴人係為載送因急病就醫之
    病患，衡情亦會裝上警示燈，始能圓滿達成任務，且依相片所示，上訴人車內亦
    有破裂之警示燈，（見本院卷第一三四頁正反面），足見上訴人有使用警示燈之
    情事，處理之警員楊財吉雖証稱，伊至現場時警示燈已放在車內駕駛座旁感覺好
    像隨意放在那裡等語，惟其亦証稱伊至現場時，已有人處理，用拖吊車要拖回來
    ．．．」可見楊財吉至現場時，已有人處理現場，並要拖吊上訴人之車輛，則在
    此種情形，現場處理人員將警示燈撿起放回上訴人車輛，以便連同車子吊走，合
    乎常理，自難以楊財吉到場時警示燈已在車內，而認上述警示燈有使用之証據為
    不可採。
  (五)刑事庭分別函請高雄市車輛行車事故鑑定委員會及覆議鑑定委員會鑑定，其鑑定
    意見雖均認定：「甲○○：超速行駛及超車未保持安全間隔，為肇事原因。乙○
    ○：無肇事原因。」，惟該鑑定意見，未審酌被上訴人及上訴人車損狀況及現場
    圖所示，與目擊證人楊欽富之證言，被上訴人謝車確有偏向左前方斜行之事，又
    上訴人車亦無向右轉入被上訴人車前之跡象，且上訴人早在被上訴人謝車輪拖偏
    左之前即有煞車，其煞車痕並向左前斜伸，及目擊證人楊欽富證述：上訴人欲超
    車，見被上訴人車突然偏向左行，上訴人緊急煞車不及而擦撞等情，（見楊欽富
    警訊筆錄）既有上述疏漏，其鑑定自失正確，難以採取。
三、綜上所述，被上訴人所辯並不足採，上訴人之主張堪信為真實，從而，上訴人依
    侵權行為法律關係，訴請被上訴人賠償其損害，自屬正當，茲就上訴人請求之項
    目逐項審酌如後：
  (一)薪資之損失：
    上訴人主張，伊受傷後，無法執行海上服勤，被調為陸上勤務，自八十七年四月
    起，至八十八年十二月止，原應領得之薪資為0000000元，惟因減少海勤
    加給職務加給、部分專業加給，故實際領取之數額為七九四一０八元，減少五三
    二二八四元等情，業據其提出海軍艦隊司令部令、薪資表等為証，堪信為真實，
    上訴人請求，此部分損失五三二二八四元應予准許。
    今上訴人主張，上訴人因傷殘，近日恐遭勒令退伍，故自八十九年一月起，至原
    尚可服役八年之薪資保留將來請求云云，惟查，此部分上訴人已主張喪失勞動能
    力而請求（如後所述），則其此部分保留之請求為重覆之請求不予准許。
  (二)喪失或減少勞動能力：
    查，上訴人受傷後，經嘉義市政府列為輕度肢體殘障，有殘障手冊可稽，依嘉義
    市政府身心障者鑑定表所載，上訴人障部位為右下肢，右側肢乏力，肌力減
    退無法做跳躍及運動，可自行走動屬「一下肢的機能顯著障者」，有上開鑑定
    表在卷可憑，類推適用勞工保險殘廢給付標準表固為七等級殘廢，喪失勞動能力
    為六九．二一％，惟查上訴人尚可自行走動，且依上訴人所受之教育背景，其能
    從事非體力性質之工作，而現今社會進入資訊時代，非體力性質之工作增多，故
    本院認上訴人喪失勞動以在百分之三五左右為適當，又依上訴人之教育程度及現
    今之薪資水準，其若離開軍中職務在通常情形下可取得之薪資約在三萬九千萬元
    左右，則其每月減少勞動能力約為一萬三千七百元左右，參之上訴人受傷後被調
    至陸上勤務，每月薪資減少為一三七三０元，即以其實際減少之一萬三千七百三
    十元為標準，計算自八十九年一月起，至六十歲止之勞動能力損失，依霍夫曼式
    計算結果為三百三十三萬七千八百元（13730×420（月）×243，1027 （霍夫曼
    係數）＝ 0000000（小數點以下四捨五入）。上訴人此部分請求在此範圍內應予
    准許，超過部分不予准許。
  (三)精神慰撫金：
    查，上訴人為中尉輪機官，因本件車禍傷勢嚴重，住院達四個月，被上訴人乙○
    ○高工肄業，服務於私人企業，擔任裝卸貨物及整理廢五金工作，每月薪資二萬
    餘元，及因過失而造成上訴人之傷等情，認上訴人此部分請求以八十萬元為適當
    ，予以准許，超過部分不予准許。
四、以上合計准許之金額為四百六十七萬零八十四元，惟上訴人係自後超車未俟前行
    車減速靠邊或以手勢或亮右方向燈表示允讓後即超車，其亦與有過失，本院認上
    訴人之過失責任為十分之四，被上訴人之過失責任為十分之六，從而，上訴人依
    侵權行為法律關係請求被上訴人給付二百八十萬二千零五十元（0000000×   ＝
    0000000）， 及自起訴狀繕本送達之翌日（即八十七年十一月十二日）起，至清
    償日按週年利率百分之五計算之法定遲延利息，並願供擔保請求宣告假執行，自
    屬正當，原審就此部分予以駁回，自有未合，上訴意旨就此部分求予廢棄改判，
    為有理由，自應由本院將原判決此部分廢棄改判命被上訴人如數給付並准供擔保
    宣告假執行，至上訴人超過部分之請求及假執行之聲請為無理由，原審予以駁回
    ，並無不當，此部分上訴為無理由，應予駁回。
五、據上論結，本件上訴為一部有理由，一部無理由，依民事訴訟法第四百六十三條
    、第三百八十五條第一項前段、第四百五十條、第四百四十九條第一項、第七十
    九條但書判決如主文。
中      華      民      國        八十九    年    九    月    二十七    日
                                      臺灣高等法院高雄分院民事第五庭
~B1審判長法官  蔡明宛
~B2法      官  林健彥
~B3法      官  黃科瑜
右為正本係照原本作成。
如對本判決上訴，須於判決送達後二十日內向本院提出上訴狀，其未表明上訴理由者
，應於上訴後二十日內向本院提出上訴理由書（均須按他造當事人之人數附繕本）。
上訴時應提出委任律師或具有律師資格之人之委任狀，並依附註條文規定辦理。
中      華      民      國        八十九    年      十  月      二      日
~B法院書記官  黃富美
附註：
民事訴訟法第四百六十六條之一：
對於第二審判決上訴，上訴人應委任律師為訴訟代理人，但上訴人或其法定代理人具
有律師資格者，不在此限。
上訴人之配偶、三親等內之血親、二親等內之姻親，或上訴人為法人、中央或地方機
關時，其所屬專任人員具有律師資格並經法院認為適當者，亦得為第三審訴訟代理人
。第一項但書及第二項情形，應於提起上訴或委任時釋明之。
                                                                        Ｇ


司法院資訊處製作；財團法人民間司法改革基金會備份。
